【裁判字號】    89,上易,1
【裁判日期】    890328
【裁判案由】    返還土地
【裁判全文】
臺灣高等法院臺中分院民事判決  八十九年度上易字第一號
      上  訴  人  乙○○
      被上訴  人  甲○○
右當事人間返還土地事件，上訴人對於中華民國八十八年十月二十六日臺灣臺中地方
法院八十八年訴字第二二六七號第一審判決提起上訴，本院判決如左：
      主      文
上訴駁回。
第二審訴訟費用由上訴人負擔。
      事      實
甲、上訴人方面：
一、聲明：求為判決：
  （一）原判決廢棄。
  （二）被上訴人在第一審之訴駁回。
二、陳述：除與原判決所載相同部分予以引用外，補述略稱：
  （一）兩造雖有在民國（以下同）七十五年四月十三日訂立不動產買賣契約書，但
        該買賣契約之買賣標的物範圍僅限於台中縣新社鄉○○○段上水底寮小段四
        六四地號、二九九八地號土地所有權全部及同段二九二二地號土地之承租權
        ，並不包括同段三０二一地號、地目旱、面積０．一六００公頃土地（下稱
        系爭土地）在內。
  （二）依土地買賣習慣，訂約前買方多會至現場查看土地，以研判土地價值，但兩
        造於七十五年四月間，就上述土地成立買賣時，僅至現場查看上述三筆土地
        ，未查看系爭土地，足見系爭土地不在買賣範圍內。
  （三）系爭土地上有上訴人之建物，頻臨路邊，且其中一部分闢為私設道路，上訴
        人出入必需經由系爭土地，不可能將之售與被上訴人。
  （四）上訴人保管土地所有權狀之習慣，均將全部權狀置放同一牛皮紙袋內，七十
        五年四月間，出售上述土地及土地租賃權與被上訴人，辦理土地所有權移轉
        登記時，一時疏忽，誤將系爭土地所有權狀亦交與代書辦理土地所有權移轉
        登記。
  （五）依買賣契約書第六條載稱：「雙方約定於民國七十五年四月十五日應將本件
        買賣標的物點交於甲（指被上訴人）管業」，縱令上述七十五年四月間兩造
        間之買賣包括系爭土地在內，但被上訴人僅請求上訴人點交同段二九九八地
        號、四六四地號、二九二二地號等三筆土地，並未要求點交系爭土地，顯見
        被上訴人係利用上訴人錯誤意思表示之撤銷權已逾一年，不得再行使土地買
        賣撤銷之機會，再請求上訴人點交系爭土地，其行使權利顯以損害上訴人為
        目的，為權利濫用，亦違反誠信原則，其訴為無理由。
三、證據：除引用原審立證方法外，另聲請傳訊證人張清發、楊嘉鳳、張永霖。
乙、被上訴人方面：
一、聲明：求為判決：駁回對造之上訴。
二、陳述：除與原判決所載相同部分予以引用外，補述略稱：上訴人確有在七十五年
    四月十三日，將系爭土地連同同段四六四地號、二九九八地號土地所有權全部，
    以及同段二九二二地號土地之承租權全部，以新台幣（以下同）五十五萬元之儥
    格，出售與被上訴人，被上訴人已繳清買賣價金，但上訴人拒不將系爭土地交付
    被上訴人使用，被上訴人自得本於履行買賣契約之法律關係，訴請對造交付系爭
    土地。
三、證據：引用原審立證方法。
      理      由
一、被上訴人起訴主張：坐落台中縣新社鄉○○○段上水底寮小段三Ｏ二一地號、地
    目旱、面積零點壹陸零零公頃土地（下稱系爭土地），係伊於七十五年四月十三
    日，向上訴人所購買，價金已付清，詎上訴人於收受價金後，僅將系爭土地所有
    權移轉登記與伊，但迄未將該土地交付與伊使用，屢經催促，均置之不理。爰本
    於履行買賣契約之法律關係，求為判命上訴人應將系爭土地交付與伊之判決。
二、上訴人則以：伊並未將系爭土地售與被上訴人，兩造於八十五年四月十三日所訂
    之買賣契約，其買賣標的物之範圍僅限於台中縣新社鄉○○○段上水底寮小段四
    六四地號、二九九八地號土地所有權全部及同段二九二二地號土地之承租權，並
    不包括系爭土地在內，伊委託代書辦理上述四六四地號、二九九八地號土地所有
    權移轉登記與被上訴人時，一時疏忽而誤將系爭土地所有權狀一併交與代書，致
    代書誤將系爭土地亦一併將系爭土地所有權移轉與被上訴人。系爭土地之後方有
    上訴人之房屋，上訴人必需經由系爭土地，方能與外界道路相通，不可能將系爭
    土地售與被上訴人，被上訴人訴請交付系爭土地，為無理由等語，資為抗辯。
三、
（一）被上訴人主張：伊於七十五年四月十三日，以五十五萬元之價格，向上訴人購
      買系爭土地以及同段四六四地號、二九九八地號土地所有權全部，暨同段二九
      二二地號土地之承租權全部，上訴人已將系爭土地所有權移轉登記與伊等情，
      業據其提出不動產買賣契約書影本一件、土地登記謄本二張、土地所有權狀影
      本一張附卷可稽（見原審卷第八至十四頁），上訴人亦自承上述不動產買賣契
      約書上出賣人（乙方）欄內「乙○○」三字係伊親自簽名，印章亦係伊本人所
      蓋，訂約時伊有在場，看過契約內容以後始簽名蓋章等語（見本院卷第二十六
      頁），以上訴人國民小學畢業之教育程度，應已知悉買賣契約之全部內容，而
      上開買賣契約又將系爭土地列為買賣標的物（見契約書不動產買賣標示欄所示
      ），足證被上訴人主張系爭土地亦屬上述買賣契約標的物範圍一節，堪信為真
      實。
（二）上訴人雖辯稱：兩造於八十五年四月十三日所訂之買賣契約，其買賣標的物之
      範圍僅限於上述地段四六四地號、二九九八地號土地所有權全部及同段二九二
      二地號土地之承租權，並不包括系爭土地在內，伊委託代書辦理上述四六四地
      號、二九九八地號土地所有權移轉登記與被上訴人時，一時疏忽而誤將系爭土
      地所有權狀一併交與代書，致代書誤將系爭土地亦一併將系爭土地所有權移轉
      與被上訴人。系爭土地之後方有上訴人之房屋，上訴人必需經由系爭土地，方
      能與外界道路相通，不可能將系爭土地售與被上訴人等語。經查：
  １、上訴人所舉證人張永霖於本院證稱：「當時兩造到我代書事務所時，上訴人說
      他賣地給被上訴人，沒有說是賣什麼地號，但是上訴人當時拿出三張所有權狀
      給我，說他要賣的土地就是權狀所載的土地，我就根據上訴人拿給我的權狀地
      號抄在契約書上面．．．當天上訴人交給我的權狀有包括三０二一地號（按即
      系爭土地）的權狀在內，我才寫在契約書上面」等語（見本院卷第三十一頁、
      三十二頁）。依上證詞，上訴人於書立買賣契約時，當場表示伊出售與被上訴
      人之土地即係伊當天所交與代書之三張土地所有權狀所示之土地，而該三張所
      有權狀之土地又包括系爭土地在內，顯見上訴人有將系爭土地出售與被上訴人
      。
  ２、上訴人所舉證人張永霖另證稱：「三０二一地號是農地，農地無法馬上辦過戶
      登記，因為被上訴人的戶籍不是設在土地所在地的新社鄉，要等被上訴人戶籍
      遷入新社鄉，取得自耕能力證明半年後才能辦登記，後來被上訴人有將戶籍遷
      到新社鄉，六個月後我有幫被上訴人辦過戶登記，所以在買賣契約第三條才寫
      尾款要等該筆土地移轉時才支付。當時是我發現三０二一地號是農地，我有問
      雙方前項的問題，兩造同意後，才寫上的」等語（見同卷第三十二頁）。依該
      證詞，訂約時，代書即證人張永霖已特別指出系爭土地係農地，買受人即被上
      訴人無自耕能力，無法辦理土地所有權移轉登記，應先將戶籍遷入土地所在地
      之新社鄉六個月取得自耕農身分後始能辦理所有權移轉登記，足認出賣人即上
      訴人於訂立上述契約時，應已知悉系爭土地亦屬買賣範圍，否則於被上訴人戶
      籍遷入土地所屬新社鄉六個月取得自耕農身分，辦理該農地所有權移轉登記，
      向上訴人索取印鑑證明時，何以不予拒絕，仍交付印鑑證明與被上訴人持向地
      政機關辦理所有權移轉手續？顯見上訴人所辯伊因一時疏忽，誤交系爭土地所
      有權狀與代書辦理系爭土地過戶云云，殊非有據。
  ３、上訴人所舉證人楊嘉鳳於原審雖證稱：「賣地籍圖南邊的二九九八、四六四、
      二九二二地號，北邊的三０二一地號（即系爭土地）不在買賣範圍之內」等語
      （見原審卷第二十九頁）。但該證人於本院又證稱：「有一天，被上訴人遇到
      我，問我知不知道那裡有土地要賣，我說上訴人有土地要出售，就介紹兩造認
      識，兩造和我一起去看上訴人要出售的土地．．到現場後，由兩造自己談，究
      竟上訴人是要賣那幾筆土地或地號，我都不知道，兩造所談的內容，我也不清
      楚，我只是介紹人而已，目的在促成買賣成功，賺取介紹費，所以沒注意兩造
      的談話，兩造究竟談幾次才談成，我不知道，最後兩造談成買賣條件．．．上
      訴人通知我到代書處，我到代書處時契約已全都寫好了」、「我在地院作證時
      也是說不知道上訴人出售的地號是幾號，我沒講上訴人出售的地號不包括三０
      二一地號，我今天作證所講的話才對」等語（本院卷第三十、三十一頁）。查
      證人楊嘉鳳於原審作證時僅答稱兩造於七十五年間所訂買賣契約，其土地不包
      括系爭土地在內，未就買賣之經過詳為陳述。於本院作證時，則就買賣之經過
      詳為陳述，回憶當時情形後，始陳稱伊僅係土地買賣之介紹人，與買賣雙方到
      現場查看，至於出售之土地筆數及地號，伊記不清楚，不知是否包括系爭土地
      在內，伊在本院作證時所述者為正確等語，以其陳述詳略觀之，當以其在本院
      作證之供詞較為可採，證人楊嘉鳳既不知悉系爭土地是否不在買賣範圍內，則
      上訴人以該證人為立證方法，主張伊未出售系爭土地與被上訴人，即非可採。
  ４、上訴人所舉證人張清發於本院證稱買賣當時伊不在場，事後始聽上訴人提及其
      有出售土地與被上訴人，但未說出售何地號之土地等語（本院卷第四十三頁）
      ，該證人既僅係由上訴人處聽聞售地之事，屬傳聞證據，且對出售何地號土地
      並不知悉，自難資為有利上訴人之證據。又上訴人所提「誤登記不動產買賣契
      約證明書」（原審卷第四十五、四十六頁），該證明書之由來，係因上訴人對
      其鄰居及友人陳稱伊於七十五年四月間與被上訴人訂立買賣契約時，並未將系
      爭土地一併出售與被上訴人，在辦土地所有權移轉登記時誤將系爭土地所有權
      狀一併交與代書，致代書誤將系爭土地亦移轉與被上訴人，而受損失，上訴人
      之鄰居及友人要上訴人將之寫為書面，由鄰居等人在證明書上簽名蓋章。是該
      證明書之內容，縱令屬實，亦屬聽聞上訴人之陳述之內容，充其量亦僅係上訴
      人之陳述，不足資為有利上訴人之證據。
  ５、本件爭執要點在於上訴人是否有出售系爭土地與被上訴人，若有出售，即應依
      約將系爭土地交付被上訴人，至於系爭土地是否一部分供作通路使用？是否未
      緊鄰其他各筆買賣標的物之土地？則非所問，上訴人主張系爭土地中有一部分
      供其通行之用，不可能出售與被上訴人，以及系爭土地距離上述買賣之其他土
      地甚遠，不可能一併出售云云，並非有據。又被上訴人本於買賣法律關係，請
      求出賣人交付系爭土地，要屬權利之正當行使，上訴人指稱被上訴人係權利濫
      用，違反誠信原則云云，洵屬無稽。
（三）按民法第三百四十八條第一項規定：「物之出賣人，負交付其物於買受人．．
      ．之義務」。本件上訴人既有出售系爭土地與被上訴人，業如上述，則被上訴
      人援引上開法條，本於履行買賣契約，請求上訴人交付系爭土地，洵屬正當，
      原審為被上訴人勝訴之判決，核無不合，上訴意旨，猶執前詞指摘原判決失當
      ，求予廢棄，非有理由，應予駁回。
四、據上論結：本件上訴為無理由，依民事訴訟法第四百四十九條第一項、第七十八
    條，判決如主文。
中      華      民      國    八十九    年      三      月    二十八    日
~B1民事第一庭審判長法  官  楚汝聰
~B2                法  官  黃宗正
~B3                法  官  邱森樟
右為正本係照原本作成。
不得上訴。
~B                書記官  盧東煥
中      華      民      國    八十九    年      三      月    三十一    日
                                                                        Ａ


司法院資訊處製作；財團法人民間司法改革基金會備份。
